高雄高等行政法院判決
　　　　　　　　　　　　　 九十五年度訴字第九三九號
　　　　　　　　　　　 民國九.
原　　　告　甲○○
被　　　告　臺南縣政府
代　表　人　乙○○○○
訴訟代理人　丙○○
上列當事人間因菸酒管理法事件，原告不服財政部中華民國九十
五年九月十五日台財訴字第０九五００三九一五六０號訴願決定
，提起行政訴訟，本院判決如下：
　　主  文
原告之訴駁回。
訴訟費用由原告負擔。
　　事  實
甲、事實概要：
緣原告經行政院海岸巡防署海岸巡防總局中部地區巡防局（下稱
海巡署中巡局）會同被告所屬菸酒稽查小組人員，於民國（下同
）九十五年五月十二日，在其台南縣佳里鎮子龍里子良廟一五八
號住處，當場查獲私釀米酒七八七．二公升及製酒器具一批，被
告以原告違反菸酒管理法規定，乃處罰鍰新台幣（下同）二五七
、七四０元，並沒入上開私酒及器具，原告不服，提起訴願，經
遭決定駁回，遂提本件行政訴訟。
乙、兩造之聲明：
一、原告聲明求為判決：
（一）訴願決定及原處分均撤銷。
（二）訴訟費用由被告負擔。
二、被告聲明求為判決：
（一）原告之訴駁回。
（二）訴訟費用由原告負擔。
丙、兩造主張之理由：
一、原告起訴意旨略謂：
（一）按原告因產製私酒，經海巡署中巡局彰化機動查緝隊會同
      被告所屬菸酒稽查小組於九十五年五月十二日查獲，故遭
      被告依菸酒管理法第四十六條規定予以裁處。對於此項違
      法之事實，原告尚無不服，然對於被告曲解菸酒查緝及檢
      舉案件處理作業要點（下稱查緝作業要點）第四十六點有
      關查獲現值之相關規定，以菸酒稅法之課稅標準來計算現
      值，並自行核定產銷費用，進而課處第一次遭查獲之原告
      高額罰鍰，這種未依法行政之行為，原告自難甘服，故原
      告乃進而提起訴願。孰料，訴願機關仍採信被告於訴願時
      提出之理由，認為現值應包括菸酒稅法所定之酒稅，否則
      豈非使合法酒業者產製酒之成本遠高於非法業者，致而使
      合法酒業者處於市場競爭不利之地位，等同間接鼓勵非法
      業者產製私酒之行為，訴願機關基於這種似是而非的理由
      所作之決定，原告亦無法接受，茲再依法提起行政訴訟，
      合先陳明。
（二）按查緝作業要點第四十六點規定：前點所稱現值，係指查
      獲時，該項違規菸酒當地同時期之市場價格，其原則上應
      不低於有關該菸酒產製及銷售之各種成本及費用（含應負
      擔之各種稅費）。依此要點觀之，所謂市場價格之認定標
      準應包括產製及銷售的各種成本及費用，其明顯將產製及
      銷售加以區隔。而產製僅有成本問題，須至銷售時方有費
      用（包含各種稅費）等問題。簡單地說，私酒如僅及於產
      製階段，尚未進入市場銷售，則產製人只有成本花費而無
      任何所得，此時國家並無課稅之正當權源，縱使產製私酒
      超過數量，須依法處罰而有計算現值必要時，亦只能依實
      際成本加以認定，不能及於嗣後因銷售有所得產生之稅費
      。被告原處分及訴願決定均忽略原告僅在產製階段就被查
      獲，並非有任何銷售行為，則計算查獲之私酒現值，當然
      只能依成本價格計算（原告未貼標價）；假如原告係已進
      行銷售，則被告及訴願機關所稱合法業者處於不利地位之
      假設即可成立，此時依銷售所得課徵稅費，使產製並銷售
      私酒者受更大處罰即有正當性。今原告既僅於產製階段而
      未至銷售階段，被告卻違反該要點對現值之認定原則，一
      律加上菸酒銷售時始發生之稅費問題，其濫用行政裁量權
      顯而易見。
（三）又關於被告於裁處書上對於現值計算有所謂「．．．加計
      查得之約略產銷費用十五元，合計二００元認定。」此部
      分有二處問題，第一，被告所稱「查得」，究竟係從何查
      得？其與原告所製私酒是否為同類酒？所用原料、器具及
      製造過程、酒精濃度是否相同或相似？被告俱未說明，在
      此情況下，其所依據之標準即有問題。第二，被告稱所查
      得的資料係產銷費用，但原告只有產，沒有銷，費用怎會
      相同？況每一產製者因其所產製的質、量各不同，所花費
      之成本及銷售費用均不相同，行政機關是否能夠隨便找一
      家產製廠，如台灣菸酒股份有限公司（下稱台灣菸酒公司
      ）就可判斷或自行決定產銷費用？原告實不敢茍同。上開
      要點只說明現值係指查獲時，該項違規菸酒當地同時期之
      市場價格，其原則上只要不低於該菸酒產製及銷售之各種
      成本及費用即可，並未賦予行政機關自行核定現值之權利
      ，因此其行政處分既以未獲授權之裁量為基礎，行政處分
      之不當，炯然可見。
（四）綜上所述，對於產製私酒現值之認定，查緝作業要點第四
      十六點雖有說明，但實際認定頗不明確。所謂「違規菸酒
      當地同時期之市場價格」，本身就是不確定之概念，每一
      種菸酒都有不同原料、不同製造方法，甚至相同菸酒在不
      同商店也有不同價格，如何能認定其現值為何？因此，其
      即以後述之「原則上應不低於該菸酒產製及銷售之各種成
      本及費用」作補充。行政機關為行政處分時，對於產製成
      本及銷售費用應區別清楚，如行為人並未進行銷售，即不
      得自行認定行為人有銷售費用，並據以處罰。本件被告之
      行政處分，未從實際所查獲之各項產製成本計算現值，反
      任意引用菸酒稅法之稅費及自行核定之產銷費用作為計算
      現值基準，其所為行政處分不僅不當，更有違法之處。
（五）原告前於起訴狀事實及理由中，早已詳述被告以菸酒稅法
      之課稅標準來計算現值，以及自行核定產銷費用之不當。
      近日台灣菸酒公司因米酒之稅率訂得太高，導致售價偏高
      而嚴重滯銷，已打算將一八五元之稅費調降成九元，顯見
      菸酒稅之核定並無一定標準，調高或調低都只是執政者基
      於行政考量而為，被告以此作為產製成本計算之基準，實
      不妥適。另本件被告遭查獲時尚在製造階段，所有費用皆
      僅產製之成本，但被告卻可自行核定產銷費用，顯然要將
      原告產製之行為擴張到銷售行為，雖其核定之費用十五元
      低於原告產製之成本，但由此更足見被告對裁量權之濫用
      ，被告不能毫無事實根據就任意裁量核定，這如何能令受
      處分人信服？
（六）依現行菸酒管理法第四十六條第二項規定，對於未超過一
      定數量供自用之私菸及私酒，係規定為不罰，目前私酒之
      一定數量係一００公升，故私自製酒在一定範圍內具有免
      責性，必所製造之數量太多，足以影響市場或合法業者之
      權益才有處罰之必要。在上開免責之規定下，菸酒管理法
      第五十八條所定：供產製私酒之原料、器具及酒類容器得
      以沒收或沒入，即有處分上之疑義。蓋私酒既可在一定數
      量及條件下釀造，所持用之原料、器具及容器即不能沒收
      或沒入，但若有超過數量或違反條件，該原料、器具及容
      器卻又變成得沒收或沒入之客體，相同之物品竟因數量或
      條件不同，而有能否沒收或沒入之問題，誠令原告不解。
      原料、器具及容器等物品，本身並無任何不法性，菸酒管
      理法既在第四十六條規定處罰違法之行為人，何以又對於
      無不法性之原料、器具及容器等加以沒入或沒收，雙重處
      分未免太過苛刻。此外，上開法律既對於一定數量有不罰
      之規定，在此範圍內行政機關即不應加以處分，也就是原
      告雖超出製造私酒之數量，但在一００公升之範圍，被告
      應不罰，在計算成本費用時，應扣除該一００公升始合情
      理及法制。為此，懇請鈞院就上開沒收或沒入部分加以審
      酌，原告對於人的部分受罰並無意見，但是否須再就物的
      部分為處分，實有斟酌之空間，請鈞院併予撤銷。另被告
      在計算總值時未扣除一００公升之額度，其所為之行政處
      分自屬有誤，其依自身所認定之標準對原告加以處分，亦
      有濫用行政裁量權之情形。
二、被告答辯意旨略謂：
（一）原告未取得酒製造業許可執照，產製私酒，違反菸酒管理
      法第四十六條規定，案經海巡署中巡局彰化機動查緝隊會
      同被告所屬菸酒稽查小組於九十五年五月十二日當場查獲
      米酒七八七．二公升、酒精濃度測試計一組、及製酒器一
      組。上述酒品，為菸酒管理法第六條所稱之私酒，違反菸
      酒管理法第四十六條規定：「產製私菸、私酒者，處新台
      幣十萬元以上一百萬元以下罰鍰．．．．．．。」
（二）菸酒管理法第六條規定：「本法所稱私菸、酒，指未經許
      可產製或輸入之菸酒。」原告未取得酒製造業許可執照，
      產製私酒，明顯違反菸酒管理法之規定，原告於起訴狀中
      對於產製私酒之違法事實並無異議。
（三）菸酒管理法第四十六條第二項之規定：「產製私菸、私酒
      未逾一定數量且供自用者，不罰。」原告其產製私酒數量
      超過每戶一００公升，故本件以違反菸酒管理法第四十六
      條規定開立裁處書。
（四）依據查緝作業要點第四十五點規定：（一）依本法第四十
      六條第一項前段規定裁罰之案件，第一次查獲者，除查獲
      現值未達新台幣十萬元者，處以新台幣十萬元之罰鍰外，
      查獲現值超過新台幣十萬元者，處以查獲現值加計新台幣
      十萬元之罰鍰，最高處以新台幣一百萬元罰鍰；．．．。
      同要點第四十六點規定：前點所稱現值，係指查獲時，該
      項違規菸酒當地同時期之市場價格，其原則上應不低於有
      關該菸酒產製及銷售之各種成本及費用〈含應負擔之各種
      稅費〉。原告對於本件之處分不服，其提出之理由為現值
      認定之標準不該包含菸酒稅法所規定之酒稅。蓋因一般合
      法業者產製之酒品，其成本每公升含有酒稅一八五元，本
      件自應以相同之標準，以菸酒稅法所規定之酒稅每公升一
      八五元認定為應負擔之各種稅費。若依原告之主張，其僅
      私下製酒，尚未銷售，本件不該以菸酒稅法所規定之酒稅
      為現值認定之標準，豈不合法業者與非法業者衡量成本及
      費用標準不一致。況且查緝作業要點第四十六點已明確規
      定現值原則上應不低於有關該菸酒產製及銷售之各種成本
      及費用〈含應負擔之各種稅費〉，故被告並無濫用行政裁
      量權。
（五）本件酒之現值認定，因未標貼售價，故每公升以酒稅一八
      五元加計查得之約略產銷費用十五元，合計二００元認定
      。然原告對本件產銷費用每公升以約略十五元計算，並不
      茍同。原告於其訴願書中明確指出本件私酒之實際產製成
      本每公升四三．七二元（三四、四二０元／七八七．二公
      升）。被告以每公升以約略十五元計算產銷費用，遠低於
      原告實際產製成本每公升四三．七二元，故本件查獲米酒
      七八七．二公升，每公升以酒稅一八五元加計查得之約略
      產銷費用十五元，合計二００元，認定其現值為一五七、
      四四０元，處罰鍰二五七、四四０元，並無裁處不當之處
      。
　　理  由
一、按「本法所稱酒，指含酒精成分以容量計算超過百分之０．
    五之飲料、其他可供製造或調製上項飲料之未變性酒精及其
    他製品。」、「本法所稱私菸、酒，指未經許可產製或輸入
    之菸酒。」、「產製私菸、私酒者，處新台幣十萬元以上一
    百萬元以下罰鍰。但查獲物查獲時現值超過新台幣一百萬元
　　者，處查獲物查獲時現值一倍以上五倍以下罰鍰。產製私菸
　　、私酒未逾一定數量且供自用者，不罰。前項所稱之一定數
　　量，由中央主管機關公告之。」、「依本法查獲之私菸、私
　　酒、劣菸、劣酒與供產製私菸、私酒之原料、器具及酒類容
　　器，沒收或沒入之。」、「酒之課稅項目及應徵稅額如下：
    ‧‧‧四、米酒：每公升稅額逐年調整徵收如下：‧‧‧（
    四）民國九十二年起：新台幣一百八十五元。」菸酒管理法
    第四條第一項前段、第六條、第四十六條第一項、第二項、
    第三項、第五十八條及菸酒稅法第八條第四款第四目分別定
    有明文。次按「違反本法之行政罰案件，其裁罰參考基準如
    下。但違法情節重大或較輕者，仍得酌情加重或減輕其罰：
    （一）依本法第四十六條第一項前段規定裁罰之案件，第一
    次查獲者，除查獲現值未達新台幣十萬元者，處以新台幣十
    萬元之罰鍰外，查獲現值超過新台幣十萬元者，處以查獲現
    值加計新台幣十萬元之罰鍰，最高處以新台幣一百萬元罰鍰
    ；第二次查獲者，處以查獲現值加計新台幣五十萬元之罰鍰
    ，最高處以新台幣一百萬元罰鍰；第三次以後查獲者，處以
    新台幣一百萬元之罰鍰。」、「前點所稱『現值』，係指查
    獲時，該項違規菸酒當地同時期之市場價格，其原則上應不
    低於有關該菸酒產製及銷售之各種成本及費用（含應負擔之
    各種稅費）。前項查獲之違規菸酒：1.未標貼售價者，依現
    值認定。2.已標貼售價者，其標貼之售價高於現值時，依標
    貼售價認定，若低於現值時，依現值認定。」亦為查緝作業
    要點第四十五點第一項第一款、第四十六點所明定。又「產
    製私菸、私酒未逾一定數量且供自用者，不罰。所稱一定數
    量如下：‧‧‧產製私酒之成品及半成品合計每戶一００公
    升。」亦經財政部九十三年七月一日台財庫字第０九三０三
    五０九八四０號函釋在案。
二、經查，原告經海巡署中巡局會同被告所屬菸酒稽查小組人員
    ，於九十五年五月十二日，在其台南縣佳里鎮子龍里子良廟
    一五八號住處，當場查獲私釀米酒七八七．二公升及製酒器
    具一批，被告以原告違反菸酒管理法規定，乃處罰鍰二五七
    、七四０元，並沒入上開私酒及器具等情，此有海巡署中巡
    局九十五年五月十九日刑事案移送書、九十五年五月十二日
    搜索、扣押筆錄、被告扣留物品收據、九十五年七月十八日
    府財菸字第０九五０一五二五五五號裁處書等影本各一份附
    於訴願卷可憑，應堪信實。
三、原告雖主張：原告本件私酒僅及於產製階段，尚未進入市場
    銷售，產製人只有成本花費而無任何所得，此時國家並無課
    稅之正當權源，縱使產製私酒超過數量，須依法處罰而有計
    算現值必要時，亦只能依實際成本加以認定，不能及於嗣後
    因銷售有所得產生之稅費，被告對於查獲現值之計算，任意
    引用菸酒稅法之稅費及自行核定之產銷費用作為計算現值之
    基準，實有違法不當之處。又依現行菸酒管理法第四十六條
    第二項規定，對於未超過一定數量供自用之私菸及私酒，係
    規定為不罰，目前私酒之一定數量係一００公升，私酒既可
    在一定數量及條件下釀造，所持用之原料、器具及容器即不
    能沒收或沒入，菸酒管理法既在第四十六條規定處罰違法之
    行為人，何以又對於無不法性之原料、器具及容器等加以沒
    入或沒收，雙重處分未免太過苛刻；此外，上開法律既對於
    一定數量有不罰之規定，在此範圍內行政機關即不應加以處
    分，也就是原告雖超出製造私酒之數量，但在一００公升之
    範圍，被告應不罰，在計算成本費用時，應扣除該一００公
    升始合情理及法制云云，資為爭論。
四、惟按，前揭「查緝作業要點」係財政部依菸酒管理法第二條
    之規定，基於中央主管機關之權責，為執行菸酒稽查及取締
    業務就有關技術性、細節性之事項所為之規定，該作業要點
    第四十五點第一項第一款、第四十六點對有關查獲物現值之
    規定，核與菸酒管理法第四十六條規定之目的無違，被告自
    得援用。觀諸前揭查緝作業要點第四十六點既規定違反菸酒
    管理法第四十六條規定時，前揭作業要點第四十五點所稱「
    現值」，係指查獲時，該項違規菸酒當地同時期之市場價格
    ，其原則上應不低於有關該菸酒產製及銷售之各種成本及費
    用(含應負擔之各種稅費)，則於查獲物係米酒時，計算其現
    值時應含稅額一八五元，應無疑義。又查，原告於其訴願書
    中明確指出本件私酒之實際產製成本每公升四三．七二元（
    三四、四二０元／七八七．二公升）等情，此有原告訴願書
    附卷可稽。故被告以每公升以約略十五元計算產銷費用，尚
    遠低於原告實際產製成本每公升四三．七二元，是本件被告
    依查獲米酒七八七．二公升，每公升以酒稅一八五元加計查
    得之約略產銷費用十五元，合計二００元，認定其現值為一
    五七、四四０元，因已逾一００、０００元，依查緝作業要
    點第四十五點第一項第一款之規定，處以現值加計一００、
    ０００元之罰鍰合計二五七、四四０元，尚無不合。另依前
    揭菸酒管理法第四十六條及查緝作業要點第四十五點第一項
    第一款、第四十六點之規定，只要係產製私酒者即應依上述
    規定處罰，亦即計算查獲物現值時應加計應負擔之稅額，並
    非須達於銷售階段始應加計稅額計算現值。是原告主張：原
    告本件私酒僅及於產製階段，尚未進入市場銷售，產製人只
    有成本花費而無任何所得，此時國家並無課稅之正當權源，
    縱使產製私酒超過數量，須依法處罰而有計算現值必要時，
    亦只能依實際成本加以認定，不能及於嗣後因銷售有所得產
    生之稅費云云，即屬無據。
五、次按「依本法查獲之私菸、私酒、劣菸、劣酒與供產製私菸
    、私酒之原料、器具及酒類容器，沒收或沒入之。」亦為前
    揭菸酒管理法第五十八條所明定。是產製私酒未逾一００公
    升且供自用時，依前揭菸酒管理法第四十六條第二項規定，
    固屬不罰而不得沒入其私酒、及其相關私酒之原料、器具及
    酒類容器，惟若其產製私酒已逾一００公升時，依法已屬可
    罰之行為，參諸前揭菸酒管理法第五十八條之規定，自得沒
    入其私酒、及其製酒相關之器具，是本件被告查獲原告產製
    私酒達七八七‧二公升，除裁處罰鍰外，並依菸酒管理法第
    五十八條之規定，沒入私釀米酒七八七．二公升及製酒器一
    組、酒精濃度測試計一組，亦無違誤。是原告另稱：依現行
    菸酒管理法第四十六條第二項規定，對於未超過一定數量供
    自用之私菸及私酒，係規定為不罰，目前私酒之一定數量係
    一００公升，私酒既可在一定數量及條件下釀造，所持用之
    原料、器具及容器即不能沒收或沒入，菸酒管理法既在第四
    十六條規定處罰違法之行為人，何以又對於無不法性之原料
    、器具及容器等加以沒入或沒收，雙重處分未免太過苛刻乙
    節，仍非可採。另查，產製私酒未逾一００公升且供自用時
    ，依前揭菸酒管理法第四十六條第二項規定，固屬不罰，惟
    若產製數量逾一００公升，則係全體均屬違法，蓋該條之規
    定，既以數量之多少為是否違法之標準，自應就其數量為整
    體之觀察，只要逾越一定數量，自應全體受罰。從而原告另
    稱：上開法律既對於一定數量有不罰之規定，在此範圍內行
    政機關即不應加以處分，也就是原告雖超出製造私酒之數量
    ，但在一００公升之範圍，被告應不罰，在計算成本費用時
    ，應扣除該一００公升始合情理及法制等詞，亦不足採。
六、綜上所述，原告之主張，並無可採。被告以原告違反菸酒管
    理法第四十六條第一項規定，處原告罰鍰二五七、七四０元
    ，並沒入私釀米酒七八七．二公升及製酒器一組、酒精濃度
    測試計一組，均無違誤。訴願決定予以維持，亦無不合。原
    告提起本件訴訟，求為撤銷，為無理由，應予駁回。又本件
    事證已臻明確，兩造其餘攻擊防禦方法核與判決結果不生影
    響，爰不逐一論述，附此敘明。
據上論結，本件原告之訴為無理由，爰依行政訴訟法第一百九十
五條第一項後段、第九十八條第三項前段，判決如主文。
中　　華　　民　　國　九十六　年　二　 月　二十七　日
                  第一庭審判長法　官　呂佳徵
                              法  官　蘇秋津
                              法  官　林勇奮
以上正本係照原本作成。
如不服本判決，應於判決送達後二十日內向本院提出上訴書狀，
其未表明上訴理由者，應於提起上訴後二十日內向本院提出上訴
理由書（須按對造人數附繕本）；如於本判決宣示或公告後送達
前提起上訴者，應於判決送達後二十日內補提上訴理由書（須附
繕本）。未表明上訴理由者，逕以裁定駁回。
提起上訴應預繳送達用雙掛號郵票七份（每份三十四元）。
中　　華　　民　　國　九十六　年　二　 月　二十七　日
　　　　　　　　　　　　　　  書記官　黃玉幸
